臺灣臺中地方法院民事判決
                                   109年度訴字第3978號  
原      告  眾用有限公司

法定代理人  吳英信  
訴訟代理人  邱垂勳律師
被      告  張基芳  
            張雅惠  

            張宗興  
            張永順  
            張偉修  
受告知訴訟  林子皓  
人
上列當事人間分割共有物事件，本院於民國110年8月4日言詞辯
論終結，判決如下：
    主      文
兩造共有坐落臺中市○○區○○段00地號土地，及其上門牌號碼臺中
市○○區○○街00巷00號之未辦保存登記建物（位置及面積如附圖即
臺中市豐原地政事務所測量日期民國107年11月19日建物測量成
果圖所示）准為合併變價分割，變價所得價金依附表所示之應有
部分比例分配。
訴訟費用由兩造依附表所示應有部分比例負擔。
    事實及理由
壹、程序方面：
    被告均經合法通知，均未於言詞辯論期日到場，核無民事訴
    訟法第386條各款所列情形，爰依原告之聲請，由其一造辯
    論而為判決。
貳、實體方面：
一、原告方面：
㈠、兩造共有坐落臺中市○○區○○段00地號土地（下稱系爭土地）
    ，以及其上臺中市○○區○○街00巷00號之未辦保存登記建物（
    下稱系爭建物），兩造之應有部分比例如附表所示，兩造就
    系爭土地及建物並無民法第823條第1項但書所定不能分割或
    訂有不分割之約定。
㈡、系爭土地及建物前由本院108年度訴字第2906號判決變價分割
    確定（下稱前案），惟因於判決前，原共有人張永芳、張呂
    小夜已死亡，且未由繼承人承受訴訟之故，致判決不生實質
    效力，因而無法據該判決聲請執行；又系爭建物依結構觀，
    難以原物分割方式由多位共有人各別使用，為維持系爭土地
    及建物之使用功能及符合經濟效益，宜歸由需用之共有人買
    受或以變賣方式為分割。
㈢、聲明：兩造共有之系爭土地及建物准予合併變價分割，所得
    價金由兩造依附表所示應有部分比例取得。
二、被告方面：被告經合法通知，均未於言詞辯論期日到庭爭執
    ，亦未提出書狀作何聲明或陳述。
三、本院之判斷：
㈠、按各共有人，除法令另有規定外，得隨時請求分割共有物。
    但因物之使用目的不能分割或契約訂有不分割之期限者，不
    在此限；分割之方法不能協議決定，法院得因任何共有人之
    請求，命為分配；民法第823條第1項、第824條第2項定有明
    文。查兩造共有之系爭土地及建物，應有部分如附表所示，
    有土地登記第一類謄本、臺中市房屋稅籍紀錄表、地籍圖謄
    本附卷可憑（見本院卷第95-99、29、75-77頁），原告主張
    共有人間並未訂有不分割之約定，且無法達成分割協議之情
    ，未為被告所爭執，堪信為真實；又原告於前案請求分割系
    爭土地及建物，共有人均未出庭亦未表示意見，於本件審理
    期間，共有人亦未表示意見，足認共有人間無法達成分割協
    議，是原告請求裁判分割系爭土地及建物，並無不合。
㈡、次按「共有物之分割，依共有人協議之方法行之。」、「分
    割之方法不能協議決定，或於協議決定後因消滅時效完成經
    共有人拒絕履行者，法院得因任何共有人之請求，命為下列
    之分配：一、以原物分配於各共有人。但各共有人均受原物
    之分配顯有困難者，得將原物分配於部分共有人。二、原物
    分配顯有困難時，得變賣共有物，以價金分配於各共有人；
    或以原物之一部分分配於各共有人，他部分變賣，以價金分
    配於各共有人。」、「共有人相同之數不動產，除法令另有
    規定外，共有人得請求合併分割。」民法第824條第1項、第
    2項、第5項定有明文。再裁判上定共有物分割之方法時，分
    配原物與變賣分配價金，孰為適當，法院本有自由裁量之權
    ，不受任何共有人主張之拘束（最高法院29年上字第1792號
    判決意旨參照）；分割共有物究以原物分割抑或變價分割為
    適當，法院應斟酌當事人意願、共有物之使用情形、經濟效
    用及全體共有人之利益等情形而為適當之分割，不受共有人
    所主張分割方法之拘束（最高法院88年度台上字第600號判
    決意旨參照）。
㈢、原告主張將系爭土地及建物合併變價分割，被告則經合法通
    知後，並未提出反對意見，而系爭土地及建物經本院履勘結
    果，土地上坐落系爭建物存在，建物門牌號碼為臺中市○○區
    ○○街00巷00號，為三層樓建物（第三層為鐵皮加蓋）等情，
    有本院勘驗筆錄及現場照片可佐（見本院卷第129-145頁）
    ；又系爭建物前於107年11月19日經本院107年度司執字第85
    959號強制執行事件（下稱系爭執行事件）進行測量如附圖
    所示，且依該執行事件委由鑑價機關估價，依估價報告書記
    載，系爭建物為三層透天建物，建物外觀與本院到場勘驗所
    見亦無二致，可認系爭執行事件測量結果與系爭建物現況相
    符，再系爭建物，僅有1樓大門可供出入之情，前經本院108
    年度訴字第2906號到場勘驗，亦有該事件勘驗筆錄及現場照
    片在卷可稽（見本院卷第237-245頁）。依上情以觀，系爭
    建物，若採原物分割，恐難使分割後之取得人皆有獨立之出
    口，而有實際上之困難，日後亦將滋生建物占用土地及土地
    應有部分之法律問題，足見原物分割並非最適切之分割方案
    。倘依原告主張，將系爭土地及建物予以變價，變價所得價
    金由各共有人按應有部分比例分配之方式為分割，則系爭土
    地及及建物之價值可以拍賣方式由出價較高者得之，再由共
    有人按應有部分比例分配價金，於全體共有人之利益均無輕
    重失衡之虞，且共有人亦可衡量自己資力選擇投標購買，或
    依民法第824條第7項規定行使優先購買權，使建物與土地之
    占有問題單純化，於全體共有人之利益最屬公允。從而，本
    院審酌系爭土地及建物之位置、建物結構及型式、經濟效用
    、各共有人之利益、原告所提分割方案之優劣及被告並未表
    達其等意願等一切情形後，認系爭土地及建物依原告主張之
    合併變價方式為分割為適當。
四、綜上所述，原告主張以將系爭土地及建物合併變價，所得價
    金由各共有人按原應有部分之比例分配為有理由，爰判決分
    割方法如主文第1項所示。
五、按應有部分有抵押權或質權者，其權利不因共有物之分割而
    受影響。但有下列情形之一者，其權利移存於抵押人或出質
    人所分得之部分：㈠權利人同意分割；㈡權利人已參加共有物
    分割訴訟；㈢權利人經共有人告知訴訟而未參加，民法第824
    條之1第2項定有明文。查被告張宗興將系爭土地應有部分7
    分之1設定最高限額抵押權與林子皓，有系爭土地登記第一
    類謄本在卷可證。上開抵押權人經本院告知訴訟，並未到庭
    或具狀表明參加訴訟，核已生民法第824條之1第2項第3款所
    定告知訴訟之效力。是依前開規定，上開抵押權人之抵押權
    於本件分割共有物判決確定時，移存至抵押人或其繼承人或
    受讓人所分得之部分，附此敘明。
六、末按因共有物分割、經界或其他性質上類似之事件涉訟，由
    敗訴當事人負擔訴訟費用顯失公平者，法院得酌量情形，命
    勝訴之當事人負擔其一部，為民事訴訟法第80條之1所明定
    。本件為分割共有物之訴，本質上並無訟爭性，故兩造本可
    互換地位。本件原告起訴雖於法有據，但被告應訴實因訴訟
    性質所不得不然，本院認為訴訟費用由兩造之任何一方全部
    負擔，均顯失公平，而應由兩造依其原應有部分之比例分擔
    ，較為公允，爰諭知如主文第2項所示。
七、訴訟費用負擔之依據：民事訴訟法第80條之1。
中　　華　　民　　國　　110 　年　　10　　月　　27　　日
                    民事第五庭  法  官  李蓓
以上正本係照原本製作。　　　　　　　　　　
如對本判決上訴，須於判決送達後20日內向本院提出上訴狀。如
委任律師提起上訴者，應一併繳納上訴審裁判費。
中　　華　　民　　國　　110 　年　　10　　月　　28　　日
                                書記官  陳采瑜     
附表：
系爭土地及建物應有部分：
共有人 應有部分比例 張基芳 1/7 張雅惠 1/7 張宗興 1/7 張永順 張偉修 張基芳 張雅惠 公同共有3/7 原告 1/7